【裁判字號】    92,判,1111
【裁判日期】    920821
【裁判案由】    商標異議
【裁判全文】
最  高  行  政  法  院  判  決                  九十二年度判字第一一一一號
    上  訴  人  正暉股份有限公司
    代  表  人  丙○○○
    被 上訴 人  經濟部智慧財產局
    代  表  人  乙○○
    參  加  人  華元食品股份有限公司
    代  表  人  甲○○
右當事人間因商標異議事件，上訴人對於中華民國九十一年六月二十日臺北高等行政
法院九十年度訴字第一○五六號判決，提起上訴，本院判決如左：
    主  文
上訴駁回。
上訴審訴訟費用由上訴人負擔。
    理  由
本件上訴人主張：本案兩造之爭點在於系爭審定「野菜家族」商標與據以異議「野菜
園」商標是否構成近似。原審判決採被上訴人及原審參加人之見解，認定兩者商標之
主要部分皆為「野菜」二字，其時異地隔離各別觀察，足以引起混同誤認之虞，為近
似之商標，有商標法第三十七條第十二款之適用。惟「野菜」一詞雖具有隱喻或暗示
其商品口味之意含，但仍具商標法第五條第一項規定之識別性，故依民國九十年十二
月二十五日修正發布之「商標識別性審查要點」，原審判決之意應指系爭審定「野菜
家族」及據以異議之「野菜園」商標屬商標具識別性例示中之「暗示性商標」，若以
「野菜」一詞做為商標之一部分，再加上其餘文字增加其識別性，固然可以因屬於「
暗示性商標」具有識別性而申請註冊為商標，但商標專用權人可否主張其註冊所有之
商標申有隱喻商品口味之部分為商標之主要部分，而依商標法第三十七條第十二款，
據以異議其他相同以該口味做為商標一部份之審定商標？綜觀商標法相關法規及歷年
最高法院判例皆未對此明自規範或闡述，然此種情形在現有註冊商標與審定商標中卻
已存在已久，可知若無混同誤認之虞，應可申請註冊為商標，並不與其他相同以該口
味做為商標一部份之註冊商標構成近似，自應無商標法第三十七條第十二款之適用。
且被上訴人於與本案類似之個案中曾為不同處理，有違平等原則。原審判決採被上訴
人關於系爭商標主要部分構成近似之見解，逕認本案有商標法第三十七條第十二款之
適用，將不當擴張商標近似之認定，使原審參加人取得不正當之利益，與商標法第一
條之立法意旨相違，且構成適用商標法第三十七條第十二款不當之違背法令。
被上訴人則以：查本件系爭商標圖樣係由中文「野菜家族」所組成，與據以異議之註
冊第五○五三三○號「野菜園」商標圖樣係由中文「野菜園」所組成相較，二者細為
比對，固有四字與三字中文之別，惟二者起首二字「野菜」相同，餘字之「家族」與
「園」均具集合多數之概念，其時異地隔離觀察，難謂無產生相聯想而致混同誤認之
虞，應屬近似之商標，二造商標復均指定使用於餅乾、糖果等相同或類似商品上，故
本件商標自有商標法第三十七條第十二款規定之適用。至上訴人另舉註冊或審定第八
四一一七九、九五九○五六、0000000、0000000等商標案例乙節，核
其案情有別，且商標應依個案審查，自不得比附援引執為其有利之論據等語，資為抗
辯。
原審斟酌全辯論意旨及調查證據之結果，以：系爭審定「野菜家族」商標與據以異議
之「野菜園」商標二者主要部分均為「野菜」二字，非其餘文字「家族」與「園」之
差別，「野菜」應屬兩造商標較為顯著部分，商品購買人如施以普通之注意，於其時
異地隔離整體觀察，易致混同誤認之虞，應屬近似之商標，復均指定使用於餅乾、糖
果等相同或同類商品，應有本件異議案審定時商標法第三十七條第十二款規定之適用
。「野菜」一詞並不全然為日文之漢字用法，於中文通俗語法，亦有使用。於日文之
語法，其意固僅相當於中文之「蔬菜」，但於中文之語法，則泛指鄉間野地未經人工
栽培，自然長成之青菜。而餅乾、糖果之主要成分為麵粉、蔗糖，與日文或中文之「
野菜」均無直接關連，將「野菜」一詞用作表彰餅乾、糖果類食品之商標「野菜園」
之主要部分，雖然兼具有隱喻或暗示其商品口味之意含，但究非餅乾、糖果類食品之
通用名稱，亦未對此類商品直接加以說明或描述，自具有商標法第五條第一項規定之
識別性，何況據以異議之「野菜園」商標，除「野菜」外，尚有一「園」字，足以增
加其識別性，本不須證明其已取得同法第五條第二項規定之「第二意義」，即可申請
註冊，僅其識別性相對於創造性（或稱創新性）名稱，較為弱勢而已。上訴人主張「
野菜」部分不具識別性，被上訴人當初應要求參加人放棄「野菜」之專用權，再核准
其「野菜園」之商標申請案云云，核不足採。上訴人所舉被上訴人之前身經濟部中央
標準局八十六年三月六日中台評字第八六○○四八號商標評定書、經濟部八十六年五
月二十四日經（八六）訴字第八六六○七六○一號訴願決定書及鈞院八十七年度判字
第八○一號判決等案例，被評定為無效之商標圖樣為「德用」（使用於蜜餞、口香糖
、水果糖等），與本件有別，依商標個案審查原則，均屬他案問題，要與本件無涉，
自不得作為本件比附援引之論據。上訴人所舉已核准註冊之商標，如「野菜生活」
三十類、「野菜生活」三十二類、「活力野菜」三十二類、「野菜人家」三十二類、
「歐斯麥野菜小餅」三十類，及在審定公告中的「野菜市場」三十類、「野菜元氣食
」三十類、「野菜屋」二十九類等，或與據以異議之「野菜園」商標，彼此主要部分
並不近似，或指定使用之商品並不相同或類似，且商標審查採個案拘束原則，自不得
作為本件比附援引之論據。至上訴人所稱參加人未於法定公告期間內提出異議乙節，
依原處分卷附資料，系爭審定商標係於八十九年一月十六日審定公告，參加人則於法
定異議期間三個月內之八十九年三月二十一日，由代理人宋雲城於異議申請書具名及
蓋章，代理參加人提出異議，此並有蓋有參加人公司及代表人印章之委任狀在原處分
卷可資證明，本件異議之提出業經合法授權，自無上訴人所稱必須補正簽章及申請日
期不合法之情事。綜上所述，被上訴人以系爭商標違反商標法第三十七條第十二款規
定，乃為異議成立，撤銷其審定之處分，並認其是否尚有違反同條第七款之規定，即
毋庸論究。於法並無不合，訴願決定予以維持，亦無違誤，因將原決定及原處分均予
維持，駁回上訴人之訴，核無違誤。上訴論旨，仍執前詞，主張系爭審定「野菜家族
」商標與據以異議「野菜園」商標不近似云云，指摘原判決違誤，求予廢棄，難認有
理由，應予駁回。
據上論結，本件上訴為無理由，爰依行政訴訟法第二百五十五條第一項、第九十八條
第三項前段，判決如主文。
中    華    民    國    九十二      年      八        月    二十一      日
                    最 高 行 政 法 院  第 二 庭
                                審 判 長 法  官      陳  石  獅
                                         法  官      劉  鑫  楨
                                         法  官      彭  鳳  至
                                         法  官      高  啟  燦
                                         法  官      黃  合  文
右  正  本  證  明  與  原  本  無  異
                                         法院書記官  王  福  瀛
中    華    民    國    九十二      年      八        月    二十五      日


司法院資訊處製作；財團法人民間司法改革基金會備份。
